【裁判字號】    99,交聲,430
【裁判日期】    990506
【裁判案由】    聲明異議
【裁判全文】
臺灣彰化地方法院交通事件裁定         99年度交聲字第430號
移送機關    交通部公路總局臺中區監理所彰化監理站
受處分人    甲○○
上列受處分人因違反道路交通管理處罰條例案件，對於交通部公
路總局臺中區監理所彰化監理站民國99年4 月21日所為之彰監四
字第裁64-I00000000號裁決，聲明異議，本院裁定如下：
    主  文
原處分關於罰緩新臺幣肆萬伍仟元部分撤銷。
前項撤銷部分，甲○○不罰。
    理  由
一、本件原處分機關處分意旨略以：本件受處分人甲○○於民國
    97年7 月11日下午9 時49分，駕駛車牌號碼PX6-406 號重型
    機車，行經彰化縣二林鎮○○路二林工商側門前時，因駕駛
    人酒精濃度超過規定標準之違規行為，爰依道路交通管理處
    罰條例第35條第1 項第1 款規定及第24條第1 項第2 款，裁
    處罰鍰新臺幣（下同）45,000元，吊扣駕駛執照12個月（已
    於98年6 月1 日繳納罰鍰45,000元及吊扣駕駛執照12個月）
    ，並施以道安講習。
二、聲明異議意旨略以：其已經法院（按：應指臺灣彰化地方法
    院檢察署）緩起訴1 年6 月，並向國庫繳納60,000元執行完
    畢後，又向監理站繳納罰鍰45,000元，已一罪兩罰，請求退
    回已繳納之罰鍰45,000元等語。
三、按汽車駕駛人飲用酒類後，其吐氣所含酒精濃度超過每公升
    0.25毫克以上者，不得駕車；又汽車駕駛人，駕駛汽車經測
    試檢定，有酒精濃度超過規定標準者，處1 萬5 千元以上6
    萬元以下罰鍰，並當場移置保管該汽車及吊扣其駕駛執照1
    年，並應接受道路交通安全講習，道路交通安全規則第114
    條第2 款及道路交通管理處罰條例第35條第1 項第1 款、第
    24條第1 項第2 款分別定有明文。本件受處分人甲○○於上
    開時間、地點駕駛前揭重型機車，經警攔檢測試其呼氣酒精
    濃度值達每公升0.55毫克以上（為每公升0.85毫克）之事實
    ，業經受處分人自承在卷，並有舉發違反道路交通管理事件
    通知單1 紙在卷可稽，原處分機關於99年4 月21日依道路交
    通管理處罰條例第35條第1 項第1 款、第24條第1 項第2 款
    之規定裁處受處分人罰鍰45,000元及吊扣駕駛執照12個月，
    並施以道安講習，固有所據。惟查：
  (一)按行政罰法第26條規定：一行為同時觸犯刑事法律及違反行
    政法上義務規定者，依刑事法律處罰之。但其行為應處以其
    他種類行政罰或得沒入之物而未經法院宣告沒收者，亦得裁
    處之。前項行為如經不起訴處分或為無罪、免訴、不受理、
    不付審理之裁判確定者，得依違反行政法上義務規定裁處之
    。探其立法目的，無非以一行為同時觸犯刑事法律及違反行
    政法上義務規定時，由於刑罰與行政罰同屬不法行為之制裁
    ，而刑罰之懲罰作用較強，故性質上同種類之處罰，僅依刑
    事法律處罰即足資警惕，並無再處以行政罰之必要，而使行
    為人陷於雙重處罰之不利益，則關於刑事法律處罰之範圍自
    應採取實質認定，凡刑事實體法或程序法中所規定客觀上剝
    奪行為人生命、自由、財產權利，主觀上亦因制裁之嚴厲性
    、痛苦性，其強度足以造成心理強制而間接達成矯正教化目
    的之處遇手段，皆應納入其中，而不以形式上符合刑法第32
    條至第34條所定主刑及從刑種類者為限，始與前揭法律規範
    之意旨相符。
  (二)次按刑事訴訟法第253 條之1 所指之緩起訴處分，其內容、
    要件與依刑事訴訟法第252 條所為之不起訴處分迥異，緩起
    訴處分為介於起訴、與微罪職權不起訴間之緩衝設計，而檢
    察官為緩起訴處分時，依刑事訴訟法第253 條之2 第1 項規
    定對被告所為之指示及課予之負擔，雖非刑罰，但對被告而
    言，因緩起訴處分而剝奪其財產權，主觀上金錢給付義務亦
    具有強制性、懲罰性，在性質上具有實質制裁之效果，且造
    成被告權利受限制的影響，雖不若易科罰金係以支付金錢作
    為自由刑之替代，惟經由緩起訴處分條件之履行使其免於遭
    檢察官發動起訴程序，仍具有替代刑罰之效果，廣義而言，
    應屬前述實質刑事法律處罰，而有行政罰法第26條第1 項規
    定之適用。是緩起訴之被告依檢察官緩起訴處分命令，向國
    庫或公益團體繳納捐款者，在性質上當屬處分金，而與刑罰
    之罰金無異。從而，道路交通管理處罰條例第35條第8 項所
    規定之「罰金」，在解釋上應包括依檢察官緩起訴處分命令
    而向國庫或公益團體繳納捐款之情形在內。
  (三)本件受處分人甲○○於前揭時、地駕駛上開重型機車，經警
    檢測呼氣酒精濃度測定值為每公升0.85毫克，經原舉發機關
    彰化縣警察局芳苑分局二林分駐所警員當場舉發，並報告臺
    灣彰化地方法院檢察署偵辦公共危險罪責，經檢察官以97年
    度速偵字第541 號為緩起訴處分，再由臺灣高等法院臺中分
    院檢察署檢察長以97年度職議字第657 號駁回職權再議而確
    定，緩起訴期間自97年7 月30日至99年1 月29日止，被告即
    受處分人應於收受緩起訴處分命令通知書後4 個月內，向國
    庫支付6 萬元，而受處分人於上開緩起訴處分確定後，已依
    該處分命令繳畢上開款項完畢，其後迄緩起訴處分期間屆滿
    為止，別無刑事訴訟法第253 條之3 第1 項各款所列得撤銷
    緩起訴處分之情事，該案乃執行完畢等節，業據本院調取臺
    灣彰化地方法院檢察署該案之偵查、緩起訴執行卷宗核閱無
    誤，並有行案資料查註紀錄表、臺灣高等法院被告前案紀錄
    表各1 份在卷足憑，堪認受處分人上述酒後駕車行為，確係
    「一行為同時觸犯刑事法律」，並經檢察官為緩起訴處分確
    定，受處分人且已履行該緩起訴處分命令，支付具有罰金性
    質之處分金，揆諸上揭說明，應認受處分人因本件交通違規
    所應處之罰鍰部分處罰，已依刑事法律處罰。原處分機關漏
    未斟酌及此，而對受處分人裁處罰鍰45,000元，有違行政罰
    法第26條第1 項前段「一事不二罰」之規定，自有未當。
四、綜上所述，原處分機關於緩起訴處分期間屆滿後，依道路交
    通管理處罰條例第35條第1 項第1 款規定，參酌違反道路交
    通管理事件統一裁罰基準表，裁處受處分人罰鍰45,000元，
    於法未合，受處分人之異議，為有理由，應由本院逕予撤銷
    。
據上論斷，應依道路交通管理處罰條例第87條第2 項，道路交通
案件處理辦法第20條前段，裁定如主文。
中    華    民    國    99    年    5     月    6     日
                  交通法庭    法  官  吳永梁
以上正本證明與原本無異。
如不服本裁定，應於裁定送達後五日內向本院提出抗告狀(須附
抗告狀繕本 )。
中    華    民    國    99    年    5     月    6     日
                              書記官  許原嘉

司法院資訊處製作；財團法人民間司法改革基金會備份。
